【裁判字號】    89,台上,1654
【裁判日期】    890330
【裁判案由】    貪污
【裁判全文】
最高法院刑事判決                              八十九年度台上字第一六五四號
    上  訴  人  乙○○
    選任辯護人  黃呈祿律師
    上  訴  人  甲○○
右上訴人等因貪污案件，不服台灣高等法院高雄分院中華民國八十八年十月二十九日
第二審更審判決（八十七年度重上更(四)字第二四號，起訴案號：台灣高雄地方法院檢
察署八十一年度偵字第七五七七、八○六○號），提起上訴，本院判決如左：
    主  文
原判決撤銷，發回台灣高等法院高雄分院。
    理  由
本件原判決認定上訴人乙○○於民國八十年十一月至八十一年三月間，任職中國石油
股份有限公司（下稱中油公司）高雄煉油總廠大林廠材料課倉庫管理員。竟與上訴人
甲○○、及另案審理之梁善勤、金志勇同謀侵占乙○○保管之中油公司所有鋼管，再
變賣朋分，牟取不法利益。乃推由甲○○偽刻印章偽造行政院國軍退除役官兵輔導委
員會高雄榮民技術勞務中心名義之領料單及放行單，並由金志勇駕車持以進入該中油
公司高松保管場載運鋼管；梁善勤則在外接應及銷贓。前後五次共同侵占鋼管五、○
一九公尺等情。因而撤銷第一審判決，改判論處上訴人等依據法令從事公務之人員，
共同連續侵占公有器材罪刑。固非無見。
惟查，(一)、被告之自白，須非出於強暴、脅迫、利誘、詐欺或其他不正之方法，且與
事實相符者，始得採為證據，如果被告之自白，係出於不正之方法，並非自由陳述，
即其取得自白之程序，已非適法，則不問自白內容是否確與事實相符，因其非係適法
之證據，即不能採為判決基礎，故審理事實之法院，遇有被告對於自白提出刑求之抗
辯時，應先於其他事實而為調查。上訴人乙○○於審理中主張渠於調查站訊問時，遭
刑求逼供等情（見上訴字第六一八號卷第八十一頁及第一○四頁背面）；另上訴人甲
○○亦謂，伊於調查中受調查人員欺騙才承認盜賣鋼管等語（見同上卷第一○五頁）
。其二人所陳究否實情，關係該二人之調查筆錄能否為適法之證據，乃原審對此未詳
予調查，復未於判決理由中論述，即逕採其二人在調查中之供述資為論罪之證據，自
與證據法則有違。(二)、原判決認定上訴人甲○○偽造如原判決附表（下稱附表）一、
編號九、十八所示之編號ＬＰＣ五○一二、五二○一號兩張領料單交付在保管場不知
情之蕭銘家轉交乙○○後，因梁善勤突連絡買主已無空間堆存鋼管，而未運出該二張
領料單所載計四八○公尺長之鋼管等情（見原判決第四頁第十七至二十行），則此部
分事實究否已達既遂之程度，尚非無研求之餘地；且因未運出該四八○公尺長之鋼管
，則甲○○所偽造之相關放行證似應無出示予高松保管場駐衛保警查核放行之必要，
如果無訛，此部分應無「行使」偽造公文書之問題。乃原審未予釐清，逕認上訴人等
所為各次犯行俱係牽連犯侵占公有器材既遂罪及行使偽造公文書罪（見原判決理由第
三段），尚屬未盡調查能事之違誤。(三)、附表一編號十九所示，即原審認定上訴人等
於八十一年二月十九日無領料單而侵占「三○○公尺」部分，並未在檢察官起訴範圍
之內，原審未明何以得併予審判之理由；而原判決（第二十五頁第九至十一行）僅
泛詞上訴人等「盜領」鋼管五○一九公尺，其超過檢察官起訴之四千九百十四公尺部
分（超過「一○五公尺」），亦為起訴效力所及，自得一併論究云云，尚嫌理由不備
。(四)。原判決（第四頁第十一行）事實欄認定上訴人等共計侵占鋼管「五、○一九公
尺」（即不包括附表一編號九、十八未領之數量），惟其理由論述上訴人等共侵占
「四、七一九公尺」（見原判決第十二頁第四行），前後認定不一致，自屬理由矛盾
之違誤。又依原判決（第六頁第二至五行）事實欄記載，案發後共追回鋼管八二一‧
一六公尺（即五四○＋二二五＋五六‧一六公尺），則似應有「四、一九七‧八四公
尺」未追回，乃其理由欄認為尚有「三、九七七‧八四公尺」無法追回（見原判決
第十五頁第五行），亦有出入，同屬矛盾。(五)、原審認定乙○○將偽造如附表編號一
至九、十四至十六等十二張偽造之領料單，分三次於八十一年一、二、三月間提交大
林廠材料課「輸入電腦登帳」部分（見原判決第十至十四行），倘屬無訛，是否有另
涉犯使公務員登載不實罪之問題（該電腦登帳是否屬於八十六年十月八日修正前刑法
第二百二十條之準文書）﹖原審亦未深入審究，尚有可議。上訴人等上訴意旨，均指
摘原判決不當，非無理由，應認仍有發回更審之原因。
據上論結，應依刑事訴訟法第三百九十七條、第四百零一條，判決如主文。
中      華      民      國    八十九    年      三      月     三十     日
                              最高法院刑事第八庭
                                  審判長法官  吳  雄  銘
                                        法官  池  啟  明
                                        法官  石  木  欽
                                        法官  郭  毓  洲
                                        法官  吳  三  龍
      右正本證明與原本無異
                                              書  記  官
中      華      民      國    八十九    年      四      月      五      日


司法院資訊處製作；財團法人民間司法改革基金會備份。
